臺灣高等法院刑事判決　　　　　 96年度重上更(四)字第136號
上　訴　人　　乙○○
即　被　告
　　　　　　　　　　　　2（
指定辯護人　　扶助律師周彥憑律師
上列上訴人即被告因違反毒品危害防制條例等案件，不服臺灣桃
園地方法院九十三年度重訴字第八八號，中華民國九十四年五月
廿九日第一審判決（起訴案號：臺灣桃園地方法院檢察署九十三
年度偵字第一三三二四號），提起上訴，經判決後由最高法院第
四次發回更審，本院判決如下：
    主  文
原判決關於乙○○部份撤銷。
乙○○共同運輸第一級毒品，處無期徒刑，褫奪公權終身，如附
表一所示之第一級毒品海洛因沒收銷燬，如附表二所示之物品均
沒收。
    事  實
一、乙○○（綽號「阿忠」）與甲○○（業經判決確定）、丙○○（綽號「安哥」，民國五十八年一月十七日出生）及姓名
    籍不詳年約四十歲之「王先生」，共同基於自大陸地區經香
    港運輸及走私運輸管制進口之第一級毒品海洛因至我國境內
    之犯意聯絡，由「安哥」要乙○○安排以提供經香港往來大
    陸地區雲南省昆明市之交通費用新臺幣二萬五千元，及在昆
    明停留期間食宿等費用新臺幣六千元與人民幣五千元為報酬
    ，找人攜帶運輸第一級毒品海洛因入境台灣，乙○○以前揭
    報酬得甲○○同意運送後，乙○○即交付一張紙條，其上載
    有「樂樂旅行社、安哥」等字跡，囑甲○○到達昆明時，見
    有樂樂旅行社人員前往接機時，告知係「安哥」要其前往，
    即會有接應者出面，另交付0000000000號行動電話SIM卡一
    張，囑甲○○回國後即以該門號與乙○○所持有之00000000
    00號行動電話聯絡，以利交付運回之毒品。甲○○遂以乙○○交付之新臺幣二萬五千元，購買由我國桃園縣中正國際機
    場（以下稱中正機場）經香港前往大陸地區雲南省昆明市之
    來回機票，於民國九十三年八月廿日，自中正機場搭長榮BR
    867 號班機前往香港轉機至昆明，乙○○則於甲○○出境後
    翌（廿一）日，始將0000000000號行動電話啟用，試撥117
    號報時台確定可通話後，待機供甲○○聯絡之用。甲○○到
    達昆明機場後，見有一年約四十歲之男子舉「樂樂旅行社」
    看牌，甲○○告知該男子「安哥叫我來的」，該男子自稱「
    王先生」，並帶甲○○到經貿賓館住宿，同年月廿三日早上
    該「王先生」即將第一級毒品海洛因（淨重4174.83公克，
    純度67.67％，純質淨重2825.11公克），以透明塑膠袋分裝
    成九十八小袋，再分別藏放在五件掛毯內，並將掛毯連同甲○○衣物一起放置在甲○○之行李箱內，甲○○即於同日自
    昆明至香港轉機搭長榮BR868號班機並託運其內藏有前述毒
    品之行李（行李編號為MU0000000號）運輸來臺，同日下午
    三時卅五分抵中正機場後，甲○○未填寫申報單或口頭申報
    進口即予入關，然為內政部警政署航空警察局安檢隊與財政
    部臺北關稅局人員，以Ｘ光檢查儀檢查託運行李時發現行李
    箱內有異，經跟監注檢至入境海關行李檢查室，同日下午四
    時十五分許，見甲○○提領託運行李通過中正機場第二航廈
    入境綠線第九號檢查檯時，即將之移至紅線第八號應申報檯
    檢查後發現有異，將其逮捕帶往海關辦公室，並起出藏放在
    上開五件掛毯內之毒品海洛因，及扣得甲○○所有用以運輸
    毒品之行李箱一個、行動電話一具（內有00 00000000號行
    動電話SIM卡一張）及載有「樂樂旅行社、安哥」內容字條
    一張，甲○○遂向警供出係綽號阿忠之乙○○囑其往大陸地
    區經香港運輸毒品來臺，航空警察局刑警隊警員鄭小龍、丁
    淑曾、柯佐龍、蘇茂智等人遂帶同甲○○前往臺中地區查察
    ，期間乙○○多次以0000000000號行動電話門號，撥打甲○○甫於當日啟用之0000000000號行動電話聯絡，乙○○並於
    電話中詢問甲○○是否已將行李帶回臺灣，多次變更交付裝
    有第一級毒品海洛因行李箱之地點，迄同日晚間九時卅分許
    ，經警於臺中市○○路與惠中路口，將乙○○緊急拘提到案
    ，並扣得乙○○所有用以供運輸海洛因之行動電話一具（內
    有0000000000號行動電話SIM卡一張），及載有「翁、一、
    15:35、回」、「小翁、0000000000」等字跡之記事簿一本
    ，而查悉上情。
二、案經內政部警政署航空警察局移請臺灣桃園地方法院檢察署
    檢察官偵查起訴。
    理  由
一、上開事實，業據上訴人即被告乙○○於本院坦承不諱，核與
    證人即共犯甲○○於本院前審證述情節相符，且有臺北關稅
    局扣押貨品運輸工具收據及搜索筆錄一紙、甲○○之旅客入
    出境記錄查詢表四紙、臺北關稅局稽查組Ｘ光檢查儀注檢行
    李報告表、現場照片十四張在卷可稽。及有海洛因九十八包
    、掛毯五件、共犯甲○○所有托運行李箱一個、行動電話一
    具 (內插有0000000000號SIM卡)、及載有「樂樂旅行社、安
    哥」等字跡之字條一紙；被告乙○○所有載有「翁、一、15
    ：35回」、「小翁、0000000000」等字跡之記事簿一本、行
    動電話一具 (內有0000000000號SIM卡)等物扣案可資佐證，
    而上開掛毯內夾藏之扣案白色粉末九十八包，經送法務部調
    查局鑑驗結果，均含第一級毒品海洛因之成分，有該局鑑定
    通知書一件附卷足憑。又共犯甲○○於九十三年八月廿三日
    自昆明至香港轉機，同日下午三時卅五分抵中正機場，恰與
    被告電話簿上書寫之「翁、一、15：35回」時間吻合，被告
    供承其上字跡為其所寫 (聲拘四八七卷第十四頁)，益見被
    告乙○○參與本件犯行。
二、共犯甲○○前往大陸地區運輸毒品入境為警查獲，所為運輸
    第一級毒品之犯行，業經判處有期徒刑十四年確定，有最高
    法院九十五年度台上字第三三九五號判決在卷可按。雖該判
    決認甲○○上開走私運輸毒品之犯罪，係具不確定之故意，
    然依其於本院前審結證：「帶毒品的事只有被告一人與我接
    洽…」等語 (見本院上重更(二)卷第九十二頁反面)，可見其
    事先知情，更進而參與犯罪之實行，當具有犯罪之真接故意
    。又被告陳稱上開字條是綽號「安哥」之丙○○寫的，叫我
    交給翁婷華等語，雖經本院傳拘證人丙○○未著，然確有丙○○之人，又被告稱「安哥」為三十七、八歲男子，亦與卷
    附丙○○之個人年籍資料相符，再參以共犯甲○○於本院前
    審證稱：被告拿紙條給我時，我順口問他「安哥」是誰，他
    說那是老板，我到昆明後都是講「安哥」，就沒再提到被告
    「阿忠」，昆明的人拿東西給我時，告訴我那是「安哥」要
    的等語（見更二卷第九十三頁反面），及扣案之字條經法務
    部調查局鑑定結果，字條之筆跡與被告之筆跡特徵不同，亦
    有該局九十三年十月十二日調科貳字第09300399 300號鑑定
    通知書在卷可稽（見偵卷第一二七頁），可知該字條非被告
    所書寫，顯然另有其人，堪認被告所稱字條係由「安哥」之
    丙○○交其轉交予甲○○，即另有「安哥」丙○○共同參與
    本件犯行之情屬實。是上揭被告之自白核與事實相符，自堪
    採為認定被告犯罪證據，被告共同走私、運輸第一級毒品之
    事證明確，犯行可以認定。至被告雖供稱「安哥」之人，即
    為丙○○，辯稱其非主謀，但經本院傳拘丙○○未著，迄未
    破獲，所辯縱然屬實，亦不能解免其運輸第一級毒品之刑責
    ，再其雖供出共犯丙○○及大陸交付毒品之「王先生」，然
    該二人均未經逮獲，是亦無適用毒品危害防制條例第十七條
    減輕其刑之餘地，是被告上開所辯，自不足採為有利被告之
    認定。
三、查海洛因係毒品危害防制條例第二條第二項第一款所規定之
    第一級毒品，並屬行政院依懲治走私條例公告之「管制物品
    項目及其數額」甲項第四款所列之管制進出口物品。又依香
    港澳門關係條例第三十五條第二項規定：「輸入或攜帶進入
    臺灣地區之香港或澳門物品，以進口論；其檢驗、檢疫、管
    理、關稅等稅捐之徵收及處理等，依輸入物品有關法令之規
    定辦理。」，即自香港攜帶物品進入臺灣，應以進口論（最
    高法院八十八年度臺上字第五四二一號判決意旨參照），自
    有適用懲治走私條例之規定。復按自大陸地區私運物品進入
    台灣地區，或自台灣地區私運物品前往大陸地區者，以私運
    物品進口、出口論，適用懲治走私條例規定處斷，該條例第
    十二條規定甚明。被告與丙○○、「王先生」等人推由甲○○自大陸地區雲南省昆明市運輸、走私毒品海洛因入境，雖
    經由香港轉機，然其係自大陸地區昆明市起運毒品走私入境
    ，自應適用懲治走私條例第十二條論以準走私罪，被告與甲○○、丙○○、「王先生」等人共同自香港私運管制進口之
    第一級毒品海洛因入境，核其所為，係犯毒品危害防制條例
    第四條第一項之運輸第一級毒品罪及懲治走私條例第十二條
    、第二條第一項之私運管制物品進口罪。惟被告行為後，刑
    法於九十四年一月七日修正公布，九十五年七月一日施行，
    按刑法第二條第一項規定：「行為後法律有變更者，適用行
    為時之法律。但行為後之法律有利於行為人者，適用最有利
    於行為之法律」。而與本案相關之修正：(一)刑法第二十八條
    原規定「二人以上共同實施犯罪」，經修正為「二人以上共
    同實行犯罪」，雖縮小共犯範圍，然對本案被告與共犯間既
    有於犯意聯絡，且分擔實行犯行，並無利與不利之比較問題
    。(二)修正前刑法第三十三條第一項第五款規定：「罰金：一
    元以上。」，修正後同條款規定：「罰金：新台幣一千元以
    上，以百元計算之。」，比較新舊法之規定，行為後之新法
    並未較有利於被告。(三)又原刑法第五十五條修正為「一行為
    而觸犯數罪名者，從一重處斷。但不得科以較輕罪名所定最
    輕本刑以下之刑。」，該但書規定係科刑之限制，為法理之
    明文化，非屬法律之變更（最高法院九十五年第八次刑事庭
    會議紀錄參照）。本件被告、甲○○、丙○○及自稱「王先
    生」之年籍姓名不詳成年男子間，對於提供旅費推由甲○○
    前往昆明拿取第一級毒品經香港運輸走私來台，彼此或提供
    旅費，或負責聯絡，或負責在大陸地區接應取毒品等，顯見
    彼此有犯意聯絡及行為分擔，應依修正前刑法第二十八條論
    以共同正犯。又被告以一行為觸犯前揭二罪名，為想像競合
    犯，應依刑法第五十五條規定，從一重之運輸第一級毒品罪
    處斷。其等運輸前後非法持有海洛因之低度行為，應為運輸
    之高度行為所吸收，不另論罪。
四、原審論處被告罪刑，本非無見，惟查：(一)自大陸地區私運物
    品進入台灣地區，或自台灣地區私運物品前往大陸地區者，
    以私運物品進口、出口論，適用懲治走私條例規定處斷，該
    條例第十二條規定甚明。原判決認定被告等推由甲○○自大
    陸地區雲南省昆明市運輸、走私毒品海洛因入境，雖經由香
    港轉機，然其係自大陸地區昆明市起運毒品走私入境，自應
    適用懲治走私條例第十二條論以準走私罪，原判決逕依該條
    例第二條第一項論以走私罪，自有未洽。(二)原判決對於認定
    被告與甲○○、綽號「安哥」之丙○○及「王先生」等人為
    共同正犯，但如何認定彼此間有犯意聯絡及行為分擔之依據
    及理由，並未敘明。(三)共犯甲○○具直接故意參與本件犯行
    ，原判決誤為不確定故意，即有未洽。(四)原判決認共犯「安
    哥」及「王先生」均為成年男子，然未查明憑以認定之理由
    ，自屬理由不備。(五)被告所犯運輸第一級毒品罪，其法定本
    刑關於併科罰金刑最低額部分，刑法第三十三條第五款如前
    所述之修正，原判決漏未予比較說明，亦有未洽。(六)原判決
    附表二編號１、２備註欄之行動電話SIM卡號碼均誤載，且
    未說明SIM卡不予沒收之理由，均有未洽。被告上訴意旨，
    以其非主謀，綽號「安哥」之丙○○始為主謀，請求輕判其
    刑，雖無理由（詳如後述），但原判決既有上開可議之處，
    自應由本院將原判決此部分撤銷改判。爰審酌被告貪圖不法
    利益，自大陸地區輸入第一級毒品海洛因，數量鉅大，淨重
    多達4174.83公克，幸未及流入市面即遭查獲，否則將對國
    人身心健康戕害非輕，惟其犯後尚能坦承犯行，且無前科，
    兼衡其犯罪動機、手段、方法及智識程度等一切情狀，量處
    無期徒刑，併依法宣告褫奪公權終身。至被告上訴其非主謀
    ，請求輕判云云，惟被告所犯毒品危害防制條例第四條第一
    項運輸第一級毒品罪之法定刑為死刑或無期徒刑，處無期徒
    刑者，得併科新台幣一千萬元以下罰金，本院審酌被告犯罪
    情節，已量處最輕之無期徒刑，自無從再予輕判。
五、扣案如附表一所示之海洛因，係毒品危害防制條例第二條第
    二項第一款所列之第一級毒品，應依同條例第十八條第一項
    前段規定宣告沒收銷毀。如附表二編號１所示掛毯，係「王
    先生」用以夾藏海洛因並交予甲○○攜帶回國，自屬共犯「
    王先生」所有而供運輸毒品所用之物，而附表二編號２至６
    所示之物，分別為被告及共犯甲○○所有，業據被告及甲○○陳明在卷，且均係供犯本件運輸毒品所用之物；附表二編
    號７所示之空包裝袋，為用以包裝俾防止海洛因外逸、裸露
    、潮濕而便於持有攜運毒品之物（業經鑑定機關就之與本件
    扣案之海洛因分別鑑析其重量，有前揭法務部調查局鑑定通
    知書可憑，足證與扣案之海洛因並無不可析離之關係），亦
    屬供運輸毒品犯罪所用之物，是附表二所示之物應依毒品危
    害防制條例第十九條第一項規定宣告沒收。至附表二編號２
    、３行動電話內插有之0000000000及0000000000SIM卡二張
    ，雖係供本案犯罪所用之物，然係向電信公司租用，屬電信
    公司所有之物，不予宣告沒收。另扣案三具行動電話（其內
    分別插有0000000000、0000000000、0000000000號SIM卡）
    、及行動電話SIM卡十張、背包一個，雖均為被告乙○○所
    有，但無證據證明係供本案犯罪或預備之物，亦不予宣告沒
    收，附此敘明。
六、據上論斷，應依刑事訴訟法第三百六十九條第一項前段、第
    三百六十四條、第二百九十九條第一項前段，毒品危害防制
    條例第四條第一項、第十八條第一項前段、第十九條第一項
    ，懲治走私條例十二條、第二條第一項、第十一條，刑法第
    二條第一項、第十一條前段、第二十八條、第五十五條、第
    三十七條第一項，判決如主文。
本案經檢察官林秀濤到庭執行職務。
中　　華　　民　　國　 九十六 　年 　九 　月 　十二 　日
       　　　　　 刑事第六庭    審判長法　官　林堭儀
                                      法　官　莊謙崇
                                      法　官　陳玉雲
以上正本證明與原本無異。
如不服本判決，應於收受送達後十日內向本院提出上訴書狀，其
未敘述上訴之理由者並得於提起上訴後十日內向本院補提理由書
（均須按他造當事人之人數附繕本）。
                                      書記官  陳思云
中　　華　　民　　國　　96　　年　　9 　　月　　12　　日
毒品危害防制條例第2條
本條例所稱毒品，指具有成癮性、濫用性及對社會危害性之麻醉
藥品與其製品及影響精神物質與其製品。
毒品依其成癮性、濫用性及對社會危害性分為四級，其品項如下
：
一  第一級  海洛因、嗎啡、鴉片、古柯鹼及其相類製品（如附
表一）。
二  第二級  罌粟、古柯、大麻、安非他命、配西汀、潘他唑新
及其相類製品（如附表二）。
三  第三級  西可巴比妥、異戊巴比妥、納洛芬及其相類製品（
如附表三）。
四  第四級  二丙烯基巴比妥、阿普唑他及其相類製品（如附表
四）。
前項毒品之分級及品項，由法務部會同行政院衛生署組成審議委
員會，每三個月定期檢討，報由行政院公告調整、增減之。
醫藥及科學上需用之麻醉藥品與其製品及影響精神物質與其製品
之管理，另以法律定之。
附表一：
┌──┬────┬───────────────────────────┐
│編號│物品名稱│數         量                   沒     收             │
├──┼────┼───────────────────────────┤
│1   │海洛因  │合計淨重4174.83 公克          違禁物，沒收銷燬。      │
│    │　      │，純度67.67%，純質淨                                  │
│    │        │重2825.11 公克。                                      │
└──┴────┴───────────────────────────┘
附表二：
┌──┬─────┬────────┬─────────────────┐
│編號│物品名稱  │數            量│沒  　　收 　　 依      據        │
├──┼─────┼────────┼─────────────────┤
│1   │掛毯      │5件             │共犯「王先生」所有，供運輸毒品所用│
│    │          │                │之物，沒收。                      │
├──┼─────┼────────┼─────────────────┤
│2   │行動電話  │1具             │甲○○所有，供運輸毒品所用之物，沒│
│    │          │（不含0000000000│收。                              │
│    │          │號SIM卡）       │                                  │
├──┼─────┼────────┼─────────────────┤
│3   │行動電話  │1具             │乙○○所有，供運輸毒品所用之物，沒│
│    │          │（不含0000000000│收。                              │
│    │          │號SIM卡）       │                                  │
├──┼─────┼────────┼─────────────────┤
│4   │托運行李箱│1個             │甲○○所有，供運輸毒品所用之物，沒│
│    │          │                │收。                              │
├──┼─────┼────────┼─────────────────┤
│5   │記事簿    │1本             │乙○○所有，供運輸毒品所用之物，沒│
│    │          │                │收。                              │
├──┼─────┼────────┼─────────────────┤
│6   │字條      │1紙             │甲○○所有，供運輸毒品所用之物，沒│
│    │          │                │收。                              │
├──┼─────┼────────┼─────────────────┤
│7   │空包裝袋  │98只            │供本案運輸包裝海洛因所用，沒收。  │
└──┴─────┴────────┴─────────────────┘
